【裁判字號】    95,易,1323
【裁判日期】    951130
【裁判案由】    偽造文書
【裁判全文】
臺灣彰化地方法院刑事判決              95年度易字第1323號
公  訴  人  臺灣彰化地方法院檢察署檢察官
被      告  甲○○
                    （另案在臺灣臺中監獄臺中分監執行中）
上列被告因偽造文書案件，經檢察官提起公訴（95年度偵字第92
83號、第9564號、第9721號、第9766號），本院合議庭裁定由受
命法官獨任進行簡式審判程序，茲判決如下：
    主  文
甲○○連續行使偽造私文書，足以生損害於公眾及他人，累犯，
處有期徒刑壹拾月。如附表壹所示文件上所偽造之「乙○○」之
簽名共計肆拾壹枚及指印共計玖拾壹枚，均沒收。
    犯罪事實
一、甲○○曾於民國93年間因竊盜案件，經臺灣臺中地方法院以
    93 年 度沙簡字第625 號刑事判決判處有期徒刑5 月確定，
    並於94年10月17日因縮刑期滿執行完畢。詎其仍不知悔改，
    因另有恐嚇等案件經通緝，為避免通緝身份遭查覺，其明知
    未獲其弟乙○○之同意，竟基於偽造乙○○簽名及偽造私文
    書之概括犯意，連續於下列時、地：
  (一)於95年4 月25日下午5 時，在彰化縣溪湖鎮○○路12巷107
    號，因竊盜案件（另案不起訴處分）為彰化縣警察局溪湖分
    局查獲時，為警當場逮捕後，基於偽造署押、偽造私文書之
    單一犯意，冒用「乙○○」之名義應訊，藉以掩飾真實身份
    ，並接續於95年4 月25日晚上7 時30分，經警方帶至彰化
    縣警察局溪湖分局溪湖派出所製作詢問筆錄時，在如【附表
    一】編號1 號、編號6 號、編號7 號、編號9 號至編號12號
    所示調查筆錄、扣押筆錄、扣押物品目錄表、現場照片、口
    卡片、警攝「乙○○」之照片、指紋卡片，偽造「乙○○」
    之簽名、指印或指印，並在【附表一】編號2 號至編號5 號
    、編號8 號所示權利告知書、逮捕通知書各2 紙、扣押物品
    收據1 紙上偽造「乙○○」之簽名及指印各1 枚，偽造成表
    示收受逮捕通知、權利告知單、扣押物品收據之私文書；
    復經警方移送臺灣彰化地方法院檢察署檢察官於95年4 月26
    日上午8 時45分訊問時，在【附表一】編號13號所示臺灣彰
    化地方法院檢察署訊問筆錄，偽造「乙○○」之簽名1 枚；
    經檢察官向本院聲請羈押，由本院法官於95年4 月26日下
    午2 時30分訊問時，在【附表一】編號14號所示臺灣彰化地
    方法院訊問筆錄，偽造「乙○○」之簽名1 枚，並在【附表
    一】編號15號所示之本院95年度聲羈字第138 號刑事裁定正
    本送達證書1 紙上偽造「乙○○」之簽名1 枚，偽造成表示
    收受前揭裁定之私文書，足以生損害於偵查機關偵查案件、
    法院審理羈押案件之正確性及乙○○本人之權益。
  (二)於95年5 月12日下午1 時50分，在彰化縣溪湖鎮○○里○○
    路○ 段309 號前，經警盤查而查獲其施用第1 級毒品海洛因
    （施用毒品部分，另案偵查中），為警當場逮捕後，基於偽
    造署押、偽造私文書之單一犯意，冒用「乙○○」之名義應
    訊，藉以掩飾真實身份，接續於95年5 月12日下午3 時13
    分，經警方帶至彰化縣警察局溪湖分局警備隊製作詢問筆錄
    時，在如【附表一】編號16號、編號20號、編號22號至編號
    27號所示調查筆錄、扣押筆錄、扣押物品目錄表、毒品初步
    檢驗報告單、委託檢驗尿液代號與真實姓名對照認證單、乙
    ○○之口卡片、警攝「乙○○」之相片、指紋卡片，偽造「
    乙○○」之簽名、指印或指印，並在權利告知書1 紙、逮捕
    通知書2 紙、扣押物品收據1 紙上偽造「乙○○」之簽名及
    指印各1 枚，偽造成表示收受逮捕通知、權利告知單、扣押
    物品收據之私文書；經警方移送臺灣彰化地方法院檢察署
    檢察官於95年5 月12日晚上9 時10分訊問後，在【附表一】
    編號28號所示臺灣彰化地方法院檢察署訊問筆錄，偽造「乙
    ○○」之簽名1 枚，復經臺灣彰化地方法院檢察署檢察官將
    乙○○分別以涉犯竊盜、違反毒品危害防制條例等案件起訴
    ，並經本院及臺灣高等法院臺中分院判處罪刑確定（另聲請
    再審），足以生損害於偵查機關偵查案件、法院審理案件之
    正確性及乙○○本人之權益。嗣經警方將甲○○於警詢中以
    「乙○○」名義捺印之前揭指紋卡片，送請內政部警政署刑
    事警察局建立存檔時，經內政部警政署刑事警察局以電腦比
    對確認結果，發覺與該局存檔之甲○○役男指紋卡片之指紋
    相符，但年籍資料不符，始循線查知上情。
二、案經臺灣彰化地方法院檢察署檢察官自動檢舉、彰化縣警察
    局溪湖分局報請臺灣彰化地方法院檢察署檢察官偵查起訴。
    理  由
一、本案被告甲○○所犯係死刑、無期徒刑、最輕本刑為3 年以
    上有期徒刑以外之罪，其於準備程序就前揭被訴事實為有罪
    之陳述，經受命法官告知簡式審判程序之旨，並聽取其與公
    訴人之意見後，本院認無不得或不宜改依簡式審判程序進行
    之處，爰依刑事訴訟法第273 條之1 第1 項、第284 條之1
    ，裁定本案由受命法官獨任進行簡式審判程序，合先敘明。
二、上揭犯罪事實，業據被告甲○○於本院審理中均坦承不諱（
    參見本院95年11月22日審判筆錄），業經被害人即被告之弟
    乙○○於警詢中陳述，其遭被告冒名在前揭受逮捕通知、權
    利告知單、扣押物品收據、送達證書之私文書簽名及應訊等
    語（參見彰化縣警察局員林分局員警分偵字第0950024613號
    警卷第3 頁至第4 頁；臺灣彰化地方法院檢察署95年度偵字
    第9283號偵查卷宗第9 頁至第10頁）屬實，並有內政部警政
    署刑事警察局95年8 月4 日刑紋字第0950115679號鑑驗書、
    95 年8月23日刑紋字第0950126064號鑑驗書、95年9 月26日
    刑紋字第0950142896號鑑驗書各1 紙（參見臺灣彰化地方法
    院檢察署95年度偵字第9283號偵查卷宗第12頁、95年度偵字
    第9564號偵查卷宗第13頁、95年度他字第2145號偵查卷宗第
    3 頁）附卷可參，核屬相符，復有上開被告偽造「乙○○」
    簽名、指印之如【附表一】所示之文件各1 份在卷可稽。從
    而，被告確有冒用其弟乙○○之名義應訊之事實，足以生損
    害於檢察機關偵查案件、司法機關審理案件之正確性及乙○
    ○本人之權益，應堪認定。被告前揭自白核與上揭事證相符
    ，足堪採信，本案罪證明確，被告犯行洵堪認定。
三、查刑法業於94年2 月2 日修正公布，被告行為後，修正刑法
    於95年7 月1 日起施行，如【附表二】所示之條文，業經修
    正。按行為後法律有變更者，適用行為時之法律，但行為後
    之法律有利於行為人者，適用最有利於行為人之法律，修正
    後刑法第2 條第1 項定有明文。此條規定係規範行為後法律
    變更所生新舊法律比較適用之準據法，本身尚無新舊法比較
    之問題，於新法施行後，應一律適用新法第2 條第1 項之規
    定，為「從舊從輕」之比較。再按本次法律變更，比較時應
    就罪刑有關之共犯、未遂犯、牽連犯、連續犯、結合犯，以
    及累犯加重、自首減輕暨其他法定加減原因（如身分加減）
    與加減例等一切情形，綜其全部罪刑之結果而為比較；另從
    刑附屬於主刑，除法律有特別規定者外，依主刑所適用之法
    律（最高法院95年5 月23日95年度第8 次刑庭會議決議參照
    ），其比較理由及結果均詳如【附表二】，先予敘明。
四、按刑法上偽造文書罪章所指之文書，除必須具備有體性、文
    字性、持續性、意思性等要件外，尚必須存有足以表彰一定
    之制作名義人之名義性時，該等記載方可認為係文書，否則
    若僅為表彰某人簽名意思之署名或簽押，並不具有表彰一定
    制作名義人之名義性存在，該等記載即無從認為係刑法上之
    文書，而只能認為係單純之署押，是按簽他人姓名並按指印
    ，該指印同為代表該被冒用者之姓名，作用及效力與署押無
    異，亦屬署押之一種；又刑法上之偽造署押罪，係指單純偽
    造簽名、捺印或以其他符號代簽名而言，若在制式之書類上
    偽造他人簽名，已為一定意思表示，具有申請書或收據等類
    之性質者，則係犯偽造文書罪，而該偽造署押為偽造私文書
    之部分行為，即不另論罪。故(一)被告在如附表【附表一】編
    號1 號、編號6 號、編號7 號、編號9 號至編號14號、編號
    16號、編號20號、編號22號至編號28號所示調查筆錄、扣押
    筆錄、扣押物品目錄表、毒品初步檢驗報告單、委託檢驗尿
    液代號與真實姓名對照認證單、乙○○之口卡片、警攝「乙
    ○○」之相片、指紋卡片上單純偽造他人簽名及捺指印，而
    偽造署押，足以生損害於警察、偵查機關之偵查案件及司法
    機關審理案件之正確性，並使他人被列為刑事被告，而足生
    損害於他人之權益，係觸犯刑法第217 條第1 項之偽造署押
    罪；(二)被告冒名於如【附表一】編號2 號至編號5 號、編號
    8 號、編號15號、編號17號至編號19號、編號21號所示之權
    利告知書、逮捕通知書、扣押物品收據、送達證書上之收受
    人或受通知簽章欄內簽名、按捺指印或簽名，係表示已受領
    通知書並知悉經逮捕及權利告知、扣押物品、本院刑事裁定
    之意思，均足以生損害於乙○○本人及檢察、司法機關偵查
    、審理案件之正確性，其性質亦為私文書。是被告將上開權
    利告知書、逮捕通知書、扣押物品收據交回警員或將送達證
    書交回本院時，則有行使該私文書之意思與行為。依上揭說
    明，被告此部分所為，應係觸犯刑法第216 條、第210 條行
    使偽造私文書罪。
五、核被告所為，係犯刑法第217 條第1 項之偽造署押罪、刑法
    第216 條、第210 條之行使偽造私文書罪。被告在上揭私文
    書上偽造署押之行為，為其偽造私文書行為之階段行為，而
    其偽造該等私文書後又進而提出行使，其該部份偽造署押及
    偽造私文書之行為均應為行使偽造私文書之高度行為所吸收
    ，亦均不另論罪。按連續犯之成立，除主觀上須基於一個概
    括之犯意外，客觀上須先後數行為，逐次實施而具連續性，
    侵害數個同性質之法益，其每一前行為與次行為，依一般社
    會健全觀念，在時間差距上，可以分開，在刑法評價上，各
    具獨立性，每次行為皆可獨立成罪，構成同一之罪名，始足
    當之；如數行為於同時同地或密切接近之時地實施，侵害同
    一之法益，各行為之獨立性極為薄弱，依一般社會健全觀念
    ，在時間差距上，難以強行分開，在刑法評價上，以視為數
    個舉動之接續施行，合為包括之一行為予以評價，較為合理
    ，則屬接續犯，而為包括之一罪（最高法院86年臺上字第32
    95號判例要旨參照）。被告在查獲之後，分別於前揭犯罪事
    實欄一(一)(二)所示部分，各冒用「乙○○」名義應訊多次，雖
    先後在警詢、偵訊及本院訊問時有多次偽造署押之行為；於
    前揭犯罪事實欄一(一)(二)所示部分，行使「乙○○」名義之偽
    造私文書多次，惟其均係利用同一機會，在同一時段就同一
    犯罪構成要件之事實，僅係基於單一之犯意，接續數次偽造
    署押犯罪行為及數次偽造私文書犯罪行為，而獲達到避免刑
    事處罰之目的，亦即係一個犯罪行為接續進行，而侵害同一
    法益之情形，應為接續犯。又被告於前揭犯罪事實欄一部分
    所示之偽造署押、行使偽造私文書各多次之犯行，時間緊接
    ，方法相同，各係觸犯構成要件相同之罪，顯係基於概括犯
    意反覆為之，各為連續犯，應依刑法第56條之規定，各論以
    一罪，並均加重其刑。被告所犯上開行使偽造私文書、偽造
    署押二罪間，客觀上有方法、目的之牽連關係，行為人主觀
    上亦有使之牽連之犯意，為牽連犯，依修正前刑法第55條之
    規定，應從較重之行使偽造私文書罪論處。另被告在前揭所
    示之權利告知單、逮捕通知書、扣押物品收據上偽造「乙○
    ○」之署押，繼而持以行使之行為，符合刑法上文書之定義
    ，應成立行使偽造私文書罪，已如前述，起訴意旨認就此部
    分構成偽造署押之犯行，容有誤會，然業經公訴人於本院審
    理中，更正起訴法條，本院自無庸變更起訴法條，附此敘明
    。另查，被告曾於93年間因竊盜案件，經臺灣臺中地方法院
    以93年度沙簡字第625 號刑事判決判處有期徒刑5 月確定，
    並於94年10月17日因縮刑期滿執行完畢等情，此有臺灣高等
    法院被告全國前案紀錄表、臺灣彰化地方法院檢察署刑案資
    料查註紀錄表各1 份存卷可考，其於5 年內再犯本案有期徒
    刑以上之罪，為累犯，應依修正前刑法第47條之規定加重其
    刑，並遞加之。爰審酌被告平日素行不佳，其為期脫免行政
    處罰、刑事訴追，竟偽造他人署押及私文書，陷遭冒名之被
    害人乙○○受無謂刑事追訴，並經法院判刑確定後，刑罰之
    執行，嚴重影響偵查機關追訴犯罪、司法機關機關審理案件
    之正確性，浪費司法有限之訴訟資源，原應從重量刑，惟其
    犯後尚知坦承犯行，犯後態度堪認良好等一切情狀，量處如
    主文所示之刑。
六、又如附表【附表一】編號1 號、編號6 號、編號7 號、編號
    9 號至編號14號、編號16號、編號20號、編號22號至編號28
    號所示共計偽造「乙○○」之簽名31枚及指印82枚，均屬偽
    造之署押，應依刑法第219 條規定均併予宣告沒收。至如【
    附表一】編號2 號至編號5 號、編號8 號、編號15號、編號
    17號至編號19號、編號21號所示之權利告知書、逮捕通知書
    、扣押物品收據、送達證書，均亦已附卷存查，並非被告所
    有之物，然上揭權利告知書、逮捕通知書、扣押物品收據及
    送達證書上，共計偽造「乙○○」簽名10枚、指印9 枚，均
    應依刑法第219 條之規定併予宣告沒收。
據上論斷，應依刑事訴訟法第273 條之1 第1 項、第299 條第1
項前段，刑法第2 條第1 項前段、第56條（修正前）、第47條（
修正前）、第216 條、第210 條、第217 條第1 項、第55條（修
正前）、第219 條，判決如主文。
本案經檢察官吳芙如到庭執行職務。
中    華    民    國    95    年    11    月    30    日
                  刑事第一庭    法  官  唐中興
以上正本證明與原本無異。
如不服本判決，應於判決送達後10日內向本院提出上訴狀 (須附
繕本 )。
告訴人或被害人對於判決如有不服具備理由請求檢察官上訴者，
其上訴期間之計算係以檢察官收受判決正本之日期為準。
中    華    民    國    95    年    11    月    30    日
                                書記官  施惠卿
【附錄本案判決論罪科刑法條全文】：
中華民國刑法第210條
偽造、變造私文書，足以生損害於公眾或他人者，處5 年以下有
期徒刑。
中華民國刑法第216條
行使第210 條至第215 條之文書者，依偽造、變造文書或登載不
實事項或使登載不實事項之規定處斷。
中華民國刑法第217條
偽造印章、印文或署押，足以生損害於公眾或他人者，處 3 年以
下有期徒刑。
盜用印章、印文或署押，足以生損害於公眾或他人者，亦同。


司法院資訊處製作；財團法人民間司法改革基金會備份。
